最高法院刑事判決　　　　　　　　　　　　　　　九十一年度台上字第一０四五號
　　上　訴　人　李陳月
　　被　　　告　甲 ○ ○
　　　　　　　　乙○○○
　　共　　　同
　　選任辯護人　鍾 治 漢律師
右上訴人因自訴被告等偽造有價證券案件，不服台灣高等法院高雄分院中華民國八十
八年十二月八日第二審判決（八十八年度上訴字第一四九九號，自訴案號：台灣屏東
地方法院八十八年度自字第十六號），提起上訴，本院判決如左：
    主  文
原判決撤銷，發回台灣高等法院高雄分院。
    理  由
本件原判決以上訴人即自訴人李陳月自訴意旨略以：被告甲○○於民國八十三年九
月間在屏東縣萬丹鄉發起民間互助會並擔任會首，互助會期間自八十三年九月一日起
至八十八年一月五日止，含會首計有七十一人次，每月活會會員繳納會金新台幣（下
同）二萬元，每月一日開標，另逢三、六、九、十二月之十五日各加開一次，會員標
得會款後，須按活會會員人數簽發金額二萬元之本票交予會首，作為向活會會員之收
款憑證；被告乙○○○為不讓其子郭寶成知悉其有參加互助會之事實，乃以甲○○之
名義參加二會，乙○○○、甲○○二人竟意圖供行使之用，並基於概括之犯意聯絡，
八十五年十月一日及八十六年五月一日，乙○○○先後標得上開互助會後，其二人未
得郭寶成之同意，分別於八十五年十月五日、八十六年五月五日，在屏東市○○里○
○路一０四巷三九弄七號乙○○○住處，推由甲○○以郭寶成之名義，按照活會會員
人數，偽簽發票日八十五年十月五日、八十六年五月五日，面額為新台幣貳萬元本票
分別參拾陸張、貳拾柒張（其中貳張票號為一０六一七八號及二五六一八二號，餘均
不詳），並由乙○○○以郭寶成置於家中之印章蓋在上開本票上，完成發票行為，再
由甲○○持以向其他活會會員收取會款。李陳月原非會員，其於八十五年十月一日
自會員洪英梅受讓該互助會一會（洪英梅跟四會），並續繳活會會款，至第四十四會
時，甲○○因洪英梅仍有會款未繳，乃反悔而不承認李陳月受讓互助會之事實，並
認定會員仍係洪英梅，欲以該會債權抵銷洪英梅所積欠其他會款債務，李陳月遭甲
○○否認其係會員後，乃以上開本票行使票據上之權利，惟亦遭否認，至此始知其二
人有偽簽本票之情事。又李陳月持甲○○所交付之本票向發票人郭寶成、楊王清巡
索債，均遭彼等以本票非其二人所簽而拒絕給付，再核對互助會員名單亦無郭寶成、
楊王清巡二人之名義，始知甲○○以交付非原會員之本票給李陳月，且該本票又非
發票人所簽，使李陳月誤信上開二人為互助會員因而交付會款，致使李陳月不能
依互助會名單向郭寶成及楊王清巡基於互助會之關係索償會款，又不能持本票向其二
人索償票款，甲○○顯然另有詐欺情事，因認被告甲○○與乙○○○涉犯刑法第二百
零一條第一項之偽造有價證券罪嫌，被告甲○○另涉犯刑法第三百三十九條第一項之
詐欺取財罪嫌云云。經審理結果，不能證明被告等犯罪，因而撤銷第一審關於被告等
部分之判決，改判諭知被告等無罪，固非無見。
惟查：(一)原判決採信被告乙○○○之子郭寶成於原審所稱：「簽發本票時我知道，我
也同意」之供詞，認被告二人非偽造系爭本票。然查郭寶成於第一審明確供證其不知
道要開本票之事，也不知有無標到會款等語（見第一審卷第八十四頁背面），且原判
決既認郭寶成所稱其有參加互助會云云，為不可採，則其與互助會並無關係，何以又
採信其於原審翻異之詞，認郭寶成同意簽發系爭本票？原判決未詳述其理由，自有可
議。(二)、原判決理由欄三之(三)認乙○○○是否有經過郭寶成之同意而委託被告甲○○
代為書寫本票，僅乙○○○始能瞭解，甲○○屬第三人，無從知悉。但查甲○○於檢
察官偵查中具狀表示乙○○○當初不讓郭寶成知道跟會之事，所以用甲○○名義參加
二會等情（見偵字第五六三四號卷第三十八頁）；於第一審供稱：「她（指乙○○○
）要跟會時，有跟我講，因為她兒子會向她要錢，『後來』兒子才知道有關這本票這
回事。」等語（見第一審卷第四十七頁背面、第四十八頁），又稱：「因她（指乙○
○○）老了，我怕她有事情，她兒子或女兒會不承認，所以我才叫她開她兒子或女兒
的票，後來她開她兒子的票，名字是我簽的，印章是乙○○○蓋的」等語（見第一審
第六十二頁背面），上開供述如果無訛，則被告等開系爭本票時，郭寶成顯不在場，
且不知情，乙○○○係應甲○○之要求，才當場以郭寶成名義簽發系爭本票，能否謂
甲○○不知郭寶成是否同意簽發，即非無疑。又乙○○○於第一審亦供認：「沒有的
（指郭寶成未跟會），是我跟的，我怕以後有事情，年紀又大，才簽我兒子的本票。
」、「因為我老了，她（指甲○○）怕以後收不到錢，就叫我開郭寶成的票。」、「
我說好，她就幫我寫那張本票，印章就蓋郭寶成印章」等語（見第一審卷第四十七頁
背面、第六十二頁背面），核與上開甲○○不利供詞相符。上述被告不利於己之供述
，何以不足以證明被告二人共同偽造支票，原判決未詳予剖析、說明，亦有判決不備
理由之違誤。上訴意旨指摘原判決違背法令，尚非全無理由，應認有發回更審之原因
。又被告甲○○被訴詐欺部分，依自訴意旨，與偽造有價證券部分，有裁判上一罪關
係，應併予發回。
據上論結，應依刑事訴訟法第三百九十七條、第四百零一條，判決如主文。
中      華      民      國    九十一    年      二      月    二十七    日
                              最高法院刑事第七庭
                                  審判長法官  張  信  雄
                                        法官  賴  忠  星
                                        法官  張  清  埤
                                        法官  呂  永  福
                                        法官  白  文  漳
      右正本證明與原本無異
                                              書  記  官
中      華      民      國    九十一    年      三      月      八      日
